【裁判字號】    99,交訴,43
【裁判日期】    991103
【裁判案由】    公共危險等
【裁判全文】
臺灣屏東地方法院刑事判決              99年度交訴字第43號
公  訴  人  臺灣屏東地方法院檢察署檢察官
被      告  鄭玉圓
選任辯護人  湯瑞科律師
上列被告因公共危險等案件，經檢察官提起公訴（99年度偵字第
320號），本院判決如下：
    主  文
鄭玉圓犯過失傷害罪，處拘役拾日，如易科罰金，以新臺幣壹
仟元折算壹日；又犯肇事致人傷害逃逸罪，處有期徒刑柒月。
    事  實
一、鄭玉圓於民國98年12月2日上午9時35分許，騎乘車牌號碼NG
    2-216 號重型機車，沿屏東縣屏東市○○路西向東車道逆向
    由東往西方向行駛，行經長春橋時，原應注意車前狀況，隨
    時採取必要之安全措施，並應注意駕駛車輛應遵守道路交通
    標線之指示行駛，而依當時天候晴、路面乾燥、無缺陷、無
    障礙物、視距良好，客觀上並無不能注意之情事，竟疏於注
    意，適屏東縣環境保護局清潔隊隊員張麗美沿長春橋東向西
    行走於慢車道上執行清潔工作，鄭玉圓所騎乘機車之車頭因
    而自後方撞及張麗美背部，致張麗美受有左肘、右膝及背部
    挫傷等傷害。詎鄭玉圓於肇事後，竟未留在現場對張麗美採
    取必要之救護措施，另基於肇事逃逸之犯意，逕自駛離事故
    現場。嗣經張麗美記下該車車牌號碼報警，而查悉上情。
二、案經張麗美訴由屏東縣政府警察局屏東分局報告臺灣屏東地
    方法院檢察署檢察官偵查起訴。
    理  由
一、證據能力部分：
（一）證人、鑑定人依法應具結而未具結者，其證言或鑑定意見
      ，不得作為證據，刑事訴訟法第158 條之3 定有明文。本
      件證人即告訴人張麗美於偵查中向檢察官所為之陳述，應
      依法具結，始有證據能力，其未經具結之陳述，為被告以
      外之人於審判外之陳述，屬傳聞證據，而被告辯護人爭執
      證據能力，依前開說明，應認無證據能力。另告訴人張麗
      美於警詢之陳述，辯護人於本院準備程序中否認其證據能
      力，經查證人張麗美於本院審理時已就被告犯罪情節證述
      明確，先後陳述在細節處雖有些許不同處，然所陳犯罪情
      節並無不符之情形存在，是其於警詢中之證詞已不具必要
      性，亦應認其於警詢中之證詞不具證據能力，惟上開警詢
      、偵查中陳述，均得為彈劾證據。
（二）又醫師執行醫療業務時，不論患者是因病尋求診療，或因
      特殊目的而就醫，醫師於診療過程中，應依醫師法之規定
      ，製作病歷，此一病歷之製作，均屬醫師於醫療業務過程
      中所須製作之紀錄文書，而且每一醫療行為均屬可分，因
      其接續之看診行為而構成醫療業務行為，其中縱有因訴訟
      目的，例如被毆傷而尋求醫師之治療，對醫師而言，仍屬
      其醫療業務行為之一部分，仍應依法製作病歷，則該病歷
      仍屬業務上所製作之紀錄文書，與通常之醫療行為所製作
      之病歷無殊，自屬刑事訴訟法第159 條之4 第2 款所稱從
      事業務之人於業務上所須製作之紀錄文書，而診斷證明書
      係依病歷所轉錄之證明文書，自仍屬本條項之證明文書（
      最高法院97年度臺上字第666 號裁判要旨參照），是卷內
      告訴人所提出之國仁醫院診斷證明書依法有證據能力。
（三）本件認定事實所引用之卷內其他具傳聞性質之卷證資料（
      含屏東縣政府警察局道路交通事故現場圖、道路交通事故
      調查報告表(一)(二)），並無證據證明係公務員違背法定程序
      所取得，且被告及辯護人於準備程序期日時表示同意作為
      本案證據，且迄至言詞辯論終結前亦未再聲明異議，本院
      審酌該等證據作成時之情況，並無不宜作為證據之情事，
      依刑事訴訟法第159 條之4 之規定，均有證據能力。至現
      場照片乃以機械之方式所留存之現場影像，並非供述證據
      ，亦無傳聞法則之適用，且與本案具有關聯性，而上開照
      片係經偵辦員警合法取得，自應認為有證據能力。
二、訊據被告鄭玉圓固坦承於當天早晨駕駛上開機車行經屏東市
    ○○路之事實，惟否認過失傷害及肇事逃逸之犯行，辯稱：
    伊當日是從案發地點之民生路左轉自立路，到一品旅社，就
    繼續行走自立路往大武路方向回家，沒有左轉自由路，也沒
    有撞到張麗美，且不確定是否為上午9 時35分許經過該處，
    伊不認識張麗美，沒有過節，不知告訴人為何會指控伊云云
    ；其辯護人則辯護稱：告訴人關於被告有無戴安全帽、口罩
    ，如何遭撞擊，傷勢情況等情節，前後指訴不一，且若如告
    訴人所述係遭被告騎機車自後方撞擊者，當無未跌倒之理，
    且衣服亦無不受損之可能，本件僅有告訴人單一指訴，且指
    訴有瑕疵，自不得採為論罪科刑之依據等語。經查：
（一）被告於上開時間駕駛該NG2-216 號機車於上開地點逆向行
      駛於民生路長春橋上，自告訴人後方撞擊告訴人，致告訴
      人受有傷害之事實，業據證人即告訴人張麗美本院審理中
      證稱：當天伊執行公務，清掃長春陸橋路面接近人行道的
      地方，面朝自由路，突然有一部紅色機車從伊後方撞擊過
      來，機車車頭撞到伊背部，輪胎撞到腳，伊差一點跌倒，
      背部、小腿有受傷，對方有戴安全帽還有戴帽子、還有口
      罩，伊沒有看清楚長相，且撞到後就從伊旁邊騎過去，伊
      當時有注意對方車號，但沒有帶筆，就到旁邊的眼鏡行借
      筆寫下來車號，之後打電話給清潔隊的組長、隊長，隊長
      叫伊報警，伊就騎機車到民生派出所報警後到國仁醫院就
      醫，並於就醫後將診斷證明書交給員警並製作筆錄。伊被
      撞到時，還來不及向對方講伊受傷，對方就逆向沿著民生
      路穿過自由路後直行，伊直覺就是要記車號，伊雖有帶手
      機，但已來不及照相，警卷照片上記載NG2-216 號車號之
      紙條，就是伊向眼鏡行借筆後所寫的等語綦詳（見本院卷
      第55至58頁）。而屏東縣警察局交通隊於受理本案後有至
      現場處理並照相，告訴人確有提供其抄下NG2-216 號車號
      之紙條1 張，亦有98年12月2 日上午10時所拍攝記載車號
      紙條之照片為佐（見警卷照片編號16），而參以告訴人與
      被告素昧平生，在本案發生之前無何仇怨及糾紛，此為被
      告所不否認，是告訴人自無任意誣指被告之動機及必要，
      且被告所騎乘之機車為紅色（見警卷照片編號第7 頁），
      核與告訴人上開指訴相符，衡之告訴人對上開機車之顏色
      、車號均能清楚描述，被告亦不否認曾於上開時間駕駛該
      機車行經民生路、自立路口，已堪認告訴人指述非虛。又
      自告訴人上開證述中可知，告訴人當時係在民生路西向東
      方向接近人行道之慢車道路面打掃，面朝自由路（即西方
      ），自無法注意後方由東往西方向之來車，且自東往西方
      向來車必係逆向行駛方有可能撞擊告訴人，則被告顯有逆
      向行駛未注意車前狀況之過失，即堪認定。此外，復有道
      路交通事故現場圖及調查報告表(一)、(二)各1 份、事故現場
      案發時照片在卷可稽，則被告於上開時、地，駕駛上開機
      車，有逆向行駛未注意車前狀況之過失，而撞擊告訴人後
      逕自離去之事實，堪以認定。至辯護人辯稱告訴人就被告
      有無戴安全帽、口罩一節所述不一，然查告訴人於警詢所
      述係以不確定語氣稱被告好像沒戴安全帽，只戴一頂遮陽
      帽，此與告訴人於本院時所述有戴安全帽還有戴帽子、還
      有口罩一情，尚無所悖，自難以此而逕認告訴人指述有重
      大瑕疵而不值採信。
（二）證人即告訴人確因本件車禍受有左肘、右膝及背部挫傷之
      傷害，此有國仁醫院診斷證明書1 份附卷可按，並經本院
      向該醫院函詢告訴人傷勢情況，據覆略以：告訴人於98年
      12月2 日至該醫院骨科門診，自訴因車禍導致左肘、右膝
      及下背疼痛，當日外觀無擦傷，經診療後診斷為左肘、右
      膝及下背挫傷，此有該院99年6 月29日國仁醫字第099022
      9 號函及所附病歷可參（見本院卷第43、44頁），徵諸告
      訴人證述其被撞後差一點跌倒，但未跌倒，足見當時告訴
      人受被告機車撞擊之力道尚非強烈，其僅受挫傷，而無擦
      傷等外觀可見之傷勢，亦屬可能，即衡其傷勢與所述被撞
      情節，互核並無矛盾之處，是告訴人於被告肇事後受有上
      開傷害之事實亦堪可認定。另辯護人雖稱由卷附照片所示
      ，告訴人所穿著衣服很厚，且無外傷，該傷為早已存在之
      傷勢，亦屬可能云云，然經本院函詢署立屏東醫院，告訴
      人於98年10月26日係因頭部外傷、頭皮裂傷接受縫合手術
      ，於同年月29日門診複查，於11月2 日縫合傷口拆線而痊
      癒，有該院99年7 月7 日函及所附病歷（見本院卷第32至
      42 頁 ）可查，可知告訴人之舊有傷勢係在頭部，並非本
      案之左肘、右膝及下背等部位，是辯護人上開所辯，自非
      可採。
（三）按汽車（包括機器腳踏車）駕駛人，爭道行駛而不按遵行
      之方向行駛者，處新臺幣600 元以上1,800 以下罰鍰，道
      路交通管理處罰條例第45條第1 項第1 款定有明文。且汽
      車行駛時，駕駛人應注意車前狀況及兩車併行之間隔，並
      隨時採取必要之安全措施，亦為道路交通安全規則第94條
      第3 項所明定。查本件案發當時，天候晴、路面乾燥、無
      缺陷、無障礙物、視距良好等情，有上揭道路交通事故調
      查報告表(一)、(二)各1 份附卷可考，足見被告並無不能注意
      之情事，被告竟貿然駕車於民生路西向東車道逆向往西方
      向行駛，適有清潔隊員即告訴人張麗美於該民生路段慢車
      道打掃，被告未注意車前狀況，致撞擊告訴人而受有上開
      傷害，足認被告行駛時，未按遵行方向行駛，亦未注意車
      前狀況，顯有過失至明，且被告騎乘上揭機車違規之過失
      行為，自與告訴人受傷之結果間，有相當因果關係。
（四）又汽車駕駛人駕駛汽車肇事致人受傷或死亡者，應即採取
      救護措施及依規定處置，並通知警察機關處理，不得任意
      移動肇事汽車及現場痕跡證據，違反者處新臺幣3 千元以
      上9 千元以下罰鍰，並可吊銷其駕駛執照，道路交通管理
      處罰條例第62條第3 項、第4 項定有明文，此係為維護交
      通安全，加強救護，減少被害人之死傷，促使駕駛人於肇
      事後，能對被害人即時救護，而為規定，並於刑法第185
      條之4 規定關於肇事致人死傷而逃逸之刑事處罰，俾駕駛
      人於肇事後能對被害人即時救護，以減少死傷。又該罪之
      客觀構成要件為行為人駕駛動力交通工具肇事，且致人死
      傷而逃逸，主觀要件則須行為人對致人死傷之事實有所認
      識，並進而決意擅自逃離肇事現場，即足當之（97年度臺
      上字第4456號判決要旨參照）。上開條文既在防止逃逸行
      為所產生之抽象危險，因此所謂「逃逸」，應非指行為人
      有積極「逃亡、隱匿」等阻礙犯罪偵查行為，而係指行為
      人不留在肇事現場為即時救護、避免後車再度撞擊或協助
      相關人員迅速處理事故而離去之行為，蓋此一離去行為將
      可能促使肇事所發生之損害而有再度擴大之危險。本件被
      告有駕駛機車撞擊告訴人致告訴人受有傷害，並逕自駕車
      逃離肇事現場之客觀事實，業經認定如上，而被告係以機
      車直接撞擊告訴人背部，告訴人雖未跌倒，然衡情被告應
      能預見並知悉告訴人可能受有瘀挫傷之傷害，則被告對致
      人傷害之事實既有所認識，卻仍未將告訴人送醫或報警處
      理，而逕自離開，其主觀上有肇事逃逸之故意，自不待言
      。
（五）綜上所述，被告有過失傷害及肇事逃逸之犯行，事證明確
      ，應依法論科。
三、核被告所為，係犯刑法第284 條第1 項之過失傷害罪及同法
    第185 條之4 之肇事致人受傷而逃逸罪，其所犯前開2 罪間
    ，犯意各別，行為互殊，應予分論併罰。爰審酌被告違規逆
    向行駛，未注意車前狀況，肇致本件交通事故發生，致告訴
    人受有前開傷勢，肇事後又逕自逃逸，所為自非可取，且犯
    後尚未賠償告訴人所受損害，未見其悔意，並衡酌其素行良
    好、無前科，有臺灣高等法院被告前案紀錄表在卷可參，告
    訴人所受傷勢尚屬輕微等一切情狀，分別量處如主文所示之
    刑，並就拘役部分諭知易科罰金之標準，以示懲儆。
據上論斷，應依刑事訴訟法第299 條第1 項前段，刑法第284 條
第1 項、第185 條之4 、第41條第1 項前段，刑法施行法第1 條
之1 ，判決如主文。
本案經檢察官曾士哲到庭執行職務。
中    華    民    國    99    年    11    月    3     日
                  交通法庭    審判長法  官  莊鎮遠
                                    法  官  江振源
                                    法  官  蔡玉雪
以上正本證明與原本無異。
如不服本判決應於收受判決後10日內向本院提出上訴書狀，並應
敘述具體理由；其未敘述上訴理由者，應於上訴期間屆滿後20日
內向本院補提理由書（均須按他造當事人之人數附繕本）「切勿
逕送上級法院」。
中    華    民    國    99    年    11    月    3     日
                                    書記官  許倬維
附錄所犯法條
中華民國刑法第185條之4
駕駛動力交通工具肇事，致人死傷而逃逸者，處 6 月以上 5 年
以下有期徒刑。
中華民國刑法第284條第1項
因過失傷害人者，處 6 月以下有期徒刑、拘役或 5 百元以下罰
金，致重傷者，處1 年以下有期徒刑、拘役或5 百元以下罰金。

司法院資訊處製作；財團法人民間司法改革基金會備份。
